臺灣高等法院高雄分院刑事判決　　　　　　　　九十一年度上更(一)字第一五三號
　　上訴人
　　即被告　　庚○○○
　選任辯護人　林慶雲　　　律師
　　　　　　　許瑜容
　　　　　　　侯勝昌
右上訴人因偽造文書等案件，不服臺灣高雄地方法院八十八年度訴字第九七一號中華
民國八十八年十一月二十六日第一審判決（起訴案號：臺灣高雄地方法院檢察署八十
七年度偵字第二一六七二號），提起上訴，判決後經最高法院發回更審，本院判決如
左：
      主      文
原判決撤銷。
庚○○○連續行使偽造私文書，足以生損害於他人，處有期徒刑陸月，如易科罰金以
參佰元折算壹日。
      事      實
一、庚○○○先後於民國（下同）八十五年一月十五日、八十五年七月五日，在高雄
    縣旗山鎮○○街四十一住處，由其自任會首，對外邀集互助會，會期分自八十五
    年一月十五日起至八十七年九月十五日止，共三十三會，採內標制，每月十五日
    開標；八十五年七月五日起至八十八年二月五日止，共三十二會，採內標制，每
    月五日開標，每會每月會款均為新台幣（下同）一萬元，均在高雄縣旗山鎮○○
    街二十三巷十五號開標。詎其竟基於為自己不法所有及行使偽造私文書之概括犯
    意，連續於如附表所示之上開各會期期間，未經如附表所示各活會會員同意，即
    偽簽「阿過」（即甲○○○）（二次）、「丙○○」、「阿琴」（即乙○○）（
    二次）、「阿雲」（即黃郭伶）、「陳太太」（即丁○○）等人署押及如附表所
    示標金於標單（標籤上未有標單二字）上，並於開會時提出該偽造之標單而行使
    ，足以生損害於如附表所示之出名參加會員，繼而向乙○○、丙○○、甲○○○
    、丁○○、己○○、戊○等活會會員訛稱為上開各該被冒名之會員得標，足以生
    損害於上開被冒名之會員及其他活會會員，又向被冒名之會員詐稱係他人得標，
    致使乙○○等及其他活會會員陷於錯誤而分別如數交付會款，至八十七年六月止
    共冒標八次，各次詐得會款如附表所示，嗣於八十七年六月止會欲分配款額時，
    始發覺上情。
二、案經乙○○、丙○○、甲○○○、丁○○、己○○、戊○、壬○○、辛○○等人
    訴由台灣高雄地方法院檢察署檢察官偵查起訴。
    理  由
一、訊據上訴人即被告庚○○○固不諱言有於右揭時、地，召集上開民間互助會，會
    單上由其具名擔任會首，附表所示之部分得標會員係由其填寫標單後，得標向各
    該會員取款，並於八十七年六月均己止會等事實，惟矢口否認有何詐欺及偽造文
    書等犯行，辯稱：我以附表所示之會員名義填寫標單投標，並向各該會員取款行
    為，事先曾經各該會員口頭同意借會後所為，我未冒標云云。惟查：
（一）上訴人庚○○○冒用附表所示活會會員名義，標得會款之事實，除據前開告訴
      人指陳外，並經證人黃郭伶於偵查、原審及本院前審審理時陳稱：沒有借會予
      會首，要標都標不到等語屬實，並有上訴人庚○○○提出之借會會員明細表附
      卷可稽，顯見上訴人庚○○○確有以如附表所示之活會會員名義標得上開互助
      會之事實至明。
（二）苟若上訴人庚○○○確係向附表所示之告訴人及證人借會後得標無訛，以告訴
      人及證人等均僅係單純參加被告召集互助會之街坊鄰居，並非非常熟稔之人，
      為求日後求償擔保，理應書立契約書或其他借據以對，豈有逕以口頭借會之理
      ？縱認係因彼此熟悉，無庸再立書據相對，參以上訴人庚○○○供承：「（問
      ：向人借會之程序如何？）我口頭向他們借，他們要用時，我再還他們」「（
      問：如何還？平時又如何繳錢？）看總共幾會，扣掉他本身之一會還他，如總
      共三十三會，每會一萬元，扣掉被借者本身之一會，就還他三十二萬元，若是
      中途，平時借會之後，因會採內標制，於該會得標後，以後再開會時，看得標
      者寫多少，被借者就繳活會之錢，我則代繳利息」（均見原審八十八年六月三
      十日訊問筆錄）及「（問：若向你借會者，都至最後一會才向你要錢，你如何
      還給他們？）若是最後一會才拿錢的，就扣除自己本身一會，看多少會，就給
      多少錢，最後一會沒有扣利息」（見原審八十八年年八月十一日訊問筆錄），
      相互對照以觀，依上訴人庚○○○提出之八十五年一月十五日互助會，三十三
      會中，至八十七年六月十五日第三十會止，計借十會次；另八十五年七月五日
      互助會，三十二會中，至八十七年五月五日第二十二會止，計借九會次，既上
      開被借會者均未立有借據，亦未約明何時要求還款，則如均最後才向上訴人庚○○○要求取款，至少須備有近數百萬元現金，才夠支付，否則根本無從周轉
      ，足証上訴人庚○○○所辯之借會中，有如附表所示之會是冒標。又衡諸上訴
      人庚○○○另供稱：「自八十二年起家中經濟狀況就開始不好，家中沒錢就借
      錢來補，八十四年、八十五年、八十六年、八十七年間均是如此」（見原審八
      十八年九月十日訊問筆錄），上訴人庚○○○根本無資力可清償上開借款，顯
      見此種借會方式若非自始即蓄意詐欺，即係自行編造所致，參酌上開告訴人亦
      於原審審理時一致指稱：渠等於每次開標時仍前往監標等語，如若渠等早己同
      意借會予被告，既已成為死會，則何須再事到場觀看，是上訴人庚○○○上開
      所辯，乖離常情至鉅，無可採信，又上訴人庚○○○冒用他人名義標得會款不
      少，嗣後又未如期將上開各互助會會款返還告訴人，復無法說明收取之會錢流
      向，足見上訴人庚○○○意圖為自己不法所有，而詐騙各該活會會員之事實甚
      明。
（三）至證人沈東旗、曾新財、劉弘教等人雖於原審審理時陳稱：曾以借會方式借會
      予庚○○○，或約明末會再還或約明有需要再還云云，及告訴人乙○○曾於原
      審審理時自承：在參加庚○○○互助會三會均屬活會情況下，庚○○○曾交付
      二十九萬一千元云云，然上開證人所言縱認屬實，至多僅足說明上訴人庚○○○確曾以所辯方式與證人及告訴人乙○○等就各該次標會事宜，預先協商借會
      ，然仍無足就其他告訴人與證人等遭冒標情事予以合理論辯，綜上以觀，本件
      罪證明確，上訴人庚○○○所辯係卸責之詞，不足採信，其犯行已堪認定。
二、查上訴人庚○○○在上開互助會得標標單上偽簽各該活會會員及未實際參加互助
    會之他人之署押及記載金額，該得標會單上雖未載明「標單」，但依習慣已足以
    表示係向互助會標會之用意，應認係刑法第二百二十條第一項之準私文書。核其
    所為，係犯刑法第二百十六條、第二百十條之行使偽造準私文書罪及第三百三十
    九條第一項之詐欺取財罪。其先後多次行使準私文書偽造文書及詐欺犯行，時間
    相接、手段相同，所犯又各係同一罪名之罪，顯各係基於概括犯意反覆為之，應
    依連續犯之規定各論以一罪。其偽造署押之行為，應為偽造得標會單之準私文書
    行為之部分行為，而偽造得標會單後復持以行使，偽造之低度行為應為行使之高
    度行為所吸收，均不另論罪。又上訴人庚○○○同一次之詐欺行為，同時向多數
    活會會員詐取會款，係以一行為觸犯數個相同之罪名，為同種想像競合犯，依刑
    法第五十五條之規定，應從一重處斷。又所犯行使偽造準私文書、詐欺取財犯行
    間，有方法結果之牽連關係，應從較重之行使偽造準私文書罪論處。公訴人雖未
    就上訴人庚○○○偽造「丙○○」、署押於標單冒取標金之部分提起公訴，惟此
    部分與起訴部分有連續犯之裁判上一罪關係，為起訴之效力所及，本院自得一併
    審判。
三、原審予以論科，固非無見，惟查：（一）告訴人己○○並未參加八十五年七月五
    日起會之互助會，此由告訴狀及己○○之陳述自明（見偵卷第三頁正面、原審卷
    第三五頁反面）檢察官亦未就此部分予以起訴，乃原判決併認上訴人庚○○○有
    冒標八十五年七月五日起會之己○○之互助會，容有誤會；至該互助會單「阿玉
    」之會員係辛○○，業據上訴人庚○○○供明在卷，並有告訴狀可憑（見偵卷第
    三頁反面、本院八十九年一月十七日訊問筆錄），而辛○○之該互助會有同意上
    訴人庚○○○借標，亦據証人辛○○於偵審中供述屬實（見偵卷第三九頁、原審
    卷第一０六頁反面），自無詐標可言。另八十五年一月十五日起會之互助會，己○○雖有參加一會（即互助會單上〞阿玉〞者），但上訴人庚○○○供稱己○○
    此會仍是活會，而告訴人所提出互助會單上記載仍是活會（詳偵卷第五頁），又
  無其他積極證據足以證明上訴人庚○○○有冒標己○○此互助會，併此明。（
    二）上訴人庚○○○冒標八十五年一月十五日起會之林陳金標（會單上記載為〞
    阿郭〞，原判決記載為〞阿過〞）之互助會二會，詳如附表一所示，乃原判決附
    表亦如此記載，但於事實欄誤載為冒標三次，亦有未洽。（三）死會款本來就應
    交給會首，計算所詐騙而得之會款應只計算活會會員所交付者（檢察官起訴書亦
    認向活會會員詐騙，將死會款除外），原判決將死會款及其他會之欠款一併列入
    上訴人庚○○○所詐騙而得之款項內，亦有未洽。上訴人庚○○○上訴意旨否認
    冒標會款犯罪，雖無理由，惟原判決既有可議，仍屬無可維持，自應予撤銷改判
    。爰審酌上訴人庚○○○尚無前科，其詐得金額，其表示願償還三成，並以其坐
    落高雄縣旗山鎮市場內之房子交給告訴人等出售，僅因告訴人等要三成現金才未
    達成和解，及其犯罪後之態度，前開事實認定較原審減縮許多，量刑亦應比照減
    縮等一切情狀，爰仍依本院前審所判量處有期徒刑六月，並諭知如易科罰金以參
    佰元折算壹日。偽造之標單均未扣案，且上訴人庚○○○於審理時已供明標會後
    即丟棄滅失（一般亦於標後將標單丟棄），故不予宣告沒收，附此敘明。
據上論斷，應依刑事訴訟法第三百六十九條第一項前段、第三百六十四條、第二百九
十九條第一項前段，刑法第五十六條、第二百二十條第一項、第二百十條、第二百十
六條、第三百三十九條第一項、第五十五條、第四十一條第一項，罰金罰鍰提高標準
條例第一條前段，判決如主文。
本案經檢察官張金塗到庭執行職務。
中      華      民      國    九十一    年      八      月     十三     日
                              臺灣高等法院高雄分院刑事第八庭
                                  審判長法官  郭雅美
                                        法官  洪兆隆
                                        法官  張盛喜
右正本證明與原本無異。
如不服本判決應於收受本判決後十日內向本院提出上訴書狀，其未述上訴理由者，
並得於提起上訴後十日內向本院補提理由書狀（均須按他造當事人之人數附繕本)「
切勿逕送上級法院」。
                                      書記官  魏文常
中      華      民      國    九十一    年      八      月     十五     日
附錄：本判決論罪科刑法條：
刑法第二百十條
偽造、變造私文書，足以生損害於公眾或他人者，處五年以下有期徒刑。
刑法第二百十六條
行使第二百十條至第二百十五條之文書者，依偽造、變造文書或登載不實事項或使登
載不實事項之規定處斷。
刑法第二百二十條第一項
在紙上或物品上之文字、符號、圖畫、照像，依習慣或特約，足以為表示其用意之證
明者，關於本章及本章以外各罪，以文書論。
附表一：
  ┌─────────────────────────────────┐
  │八十五年一月十五日至八十七年九月十五日互助會被告庚○○○冒標一覽表│
  ├──┬───────┬───┬────┬─────────────┤
  │編號│時          間│標  金│詐騙金額│冒      標      方      式│
  │    │              │（新台│        │                          │
  │    │              │幣）  │        │                          │
  ├──┼───────┼───┼────┼─────────────┤
  │一  │八十五年十一月│二千元│一七六．│以活會會員「阿郭」（即林陳│
  │    │十五日        │      │０００元│金桂名義冒標              │
  │    │              │      │（8000×│                   │
  │    │              │      │22=17600│                          │
  │    │              │      │元）    │                          │
  ├──┼───────┼───┼────┼─────────────┤
  │二  │八十五年十二月│二千二│一六三．│以活會會員丙○○名義冒標  │
  │    │十五日        │百元  │八００元│                          │
  │    │              │      │（7800元│                          │
  │    │              │      │×21=163│                          │
  │    │              │      │800元） │                          │
  ├──┼───────┼───┼────┼─────────────┤
  │三  │八十六年一月十│二千五│一五０．│以活會會員「阿郭」（即林陳│
  │    │五日          │百元  │０００元│金桂名義冒標              │
  │    │              │      │（7500元│                          │
  │    │              │      │×20=150│                          │
  │    │              │      │0元）   │                          │
  ├──┼───────┼───┼────┼─────────────┤
  │四  │八十六年九月十│二千二│九三．六│以活會會員「阿琴」（即洪秀│
  │    │五日          │百元  │００元  │琴）名義冒標              │
  │    │              │      │（7800元│                          │
  │    │              │      │×12=936│                          │
  │    │              │      │008元） │                          │
  ├──┼───────┼───┼────┼─────────────┤
  │五  │八十六年十月十│同上  │八五．八│同上                      │
  │    │五日          │      │００元  │                          │
  │    │              │      │（7800元│                          │
  │    │              │      │×11=858│                          │
  │    │              │      │00元）  │                          │
  ├──┼───────┼───┼────┼─────────────┤
  │六  │八十六年十一月│二千五│七五．０│以活會會員「阿雲」（即黃郭│
  │    │十五日        │百元  │００元  │秀伶）名義冒標            │
  │    │              │      │（7500元│                          │
  │    │              │      │×10=750│                          │
  │    │              │      │00元）  │                          │
  └──┴───────┴───┴────┴─────────────┘
附表二：
  ┌─────────────────────────────────┐
  │八十五年七月五日至八十八年二月五日互助會被告庚○○○冒標一覽表    │
  ├──┬───────┬───┬────┬─────────────┤
  │編號│時          間│標  金│詐騙金額│冒      標      方      式│
  ├──┼───────┼───┼────┼─────────────┤
  │一  │八十六年七月五│二千一│一五八．│以活會會員「陳太太」（即陳│
  │    │日            │百元  │０００元│劉環）名義冒標            │
  │    │              │      │（7900元│                          │
  │   │              │      │×20=158│                          │
  │    │              │      │000元） │                          │
  ├──┼───────┼───┼────┼─────────────┤
  │二  │八十六年十一月│二千八│一一五．│同上                      │
  │    │五日          │百元  │二００元│                          │
  │    │              │      │（7200元│                          │
  │    │              │      │×16=115│                          │
  │    │              │      │200元） │                          │
  └──┴───────┴───┴────┴─────────────┘
                                                                    Ａ
